【裁判字號】    87,訴,712
【裁判日期】    890304
【裁判案由】    土地所有權移轉登記
【裁判全文】
臺灣新竹地方法院民事判決  八十七年度訴字第七一二號
    原      告    甲○○
    訴訟代理人    丑○○
    兼送達代收人  鍾添錦律師
    被      告    壬○○      .
                  癸○○      .
                  戊○○      .
                  己○○      .
                  辛○○      住台北市○○區○○街三三０巷十七弄十號十樓
                  乙○○      住台北市○○區○○街三三０巷十七弄十號十樓
                  丙○○      .
                  丁○○      .
                  庚○○      .
                  寅○○      .
    右十人共同
    訴訟代理人    陳景新律師
    複代  理人    子○○      .
右當事人間土地所有權移轉登記事件，本院判決如左：
    主      文
原告之訴駁回。
訴訟費用由被告負擔。
    事      實
甲、原告方面：
  一、聲明：被告等將附表所示土地依附表所示各人之應有部分均移轉登記與原告。
  二、陳述：
  （一）查原告於民國五十九年一月八日向吳陳月娥（七十八年十一月四日死亡，繼
        承人為被告己○○）、被告壬○○、癸○○、戊○○，訴外人吳榮森（繼承
        人為被告寅○○、庚○○二人）與吳光０（八十一年十月二十六日死亡，繼
        承人為被告丁○○、辛○○、丙○○、乙○○四人）（下稱吳陳月娥等人）
        買受坐落新竹縣泰安段二三九、二九七、二九八號地號等三筆土地（於八十
        一年重測前分別為新竹縣大眉段松柏林小段六四之七、六四之八、六四地號
        ），而上揭土地均係分割自新竹縣新豐鄉○○段松柏林小段六四地號土地︵
        上開六三、六四地號土地之面積分別為一七六‧六坪、一四六‧九坪，共計
        三二三‧五坪︶。嗣因上開六三、六四地號土地於依鈞院六十年更字第十二
        號確定判決分割後，除同段六四之四地號土地，面積○‧○三二八公頃由吳
        陳月娥等人共有，同段六三、六三之一、六三之二地號土地，面積分別為○
        ‧○六八二公頃、○‧○七五二公頃、○‧○○一一公頃，由吳榮森取得應
        有部分各四分之一之所有權外，其餘均未登記在吳陳月娥等人名下，因吳陳
        月娥等人拒不履行移轉土地所有權之義務，原告遂起訴請求吳陳月娥等人為
        土地所有權移轉登記及損害賠償，案經鈞院六十七年度訴字第一四二、五七
        ○號民事判決，台灣高等法院六十七年上字一四一五號民事判決確定，吳陳
        月娥等人應移轉同段六四之四地號土地面積○‧○三二八公頃，吳榮森應移
        轉同段六三、六三之一、六三之二地號土地應有部分各四分之一之所有權予
        原告，面積分別為○‧○六八二、○‧○七五二、○‧○○一一公頃，以上
        合計登記之面積為二○七‧七坪，尚不足一一五‧七三坪，因當時吳陳月娥
        等人尚未取得所有權，原確定判決以給付不能判決吳陳月娥等人依原契約賠
        償每坪二百六十元，共三萬零八十九元八角。
  （二）次查依上開鈞院六十年更字第十二號確定判決，吳陳月娥等人所取得部分之
        土地，已不足兩造於五十九年一月八日之買賣契約中約定之面積，而陷於給
        付不能，原告遂起訴請求前開所有權移轉登記及損害賠償，已如前述；嗣又
        因上開分割之確定判決而取得自原六四地號土地所分割之同段六四之七、六
        四之八、六四地號土地之所有權人即訴外人鍾松貴（為鍾富澄之繼承人）等
        七人訴請被告應依和解契約以吳陳月娥等人因上開判決而取得同段六十四之
        十五、六十四之十六地號土地與渠等所有之同段六四之七、六四之八、六四
        地號土地互換及損害賠償，經鈞院七十六年度訴字第一一八四號、台灣高等
        法院七十七年度上字三七五號、最高法院七十七年度台上字第二二九四號判
        決確定後，同段六四之七、六四之八、六四地號土地，遂於七十九年一月廿
        三日辦理移轉所有權登記予渠等，是系爭土地原不足之一一五‧七三坪之部
        分，已由給付不能成為可以給付，原告自得依系爭買賣契約請求被告移轉上
        開不足部分之土地所有權。
  （三）按消滅時效自請求權可行使時起算，民法第一百二十八條前段定有明文。查
        原告於五十九年一月八日向吳陳月娥等六人買受系爭六三、六四地號土地共
        計三二三‧五坪，原係為申請改變河道，以便利用土地，雙方言明應將系爭
        買賣之土地於分割後再移轉，故於系爭買賣契約第五條訂明：「登記期限至
        民國六十年二月底以前交付與甲方辦理清楚」。是系爭買賣契約係屬特定物
        之買賣，雙方係以原六四地號分割後之土地亦即上揭六四、六四之七、六四
        之八等地號土地為交付之標的，惟如前所述，吳陳月娥等人未依渠等與鍾富
        澄於六一年八月十二日訂定之和解書與鍾富澄交換土地，致使前揭六四、六
        四之七、六四之八地號，始終登記於鍾富澄之名下，且經多次催告，吳陳月
        娥等人皆不予理會，故原告依系爭買賣契約請求吳陳月娥等六人移轉上開六
        四、六四之七、六四之八地號土地，因而陷於給付不能，原告迫於無奈，始
        於六十七年提起上揭移轉所有權及損害賠償之訴訟，嗣因訴外人鍾富澄之繼
        承人鍾松貴等人於七十六年向吳陳月娥等提起所有權移轉及損害賠償之訴，
        上開六四、六四之七、六四之八地號土地遂於七十九年一月二十三日移轉登
        記於吳陳月娥等人名下，是本件請求之消滅時效自亦應自此時起算，從而應
        未逾十五年之消滅時效期間。。
  （四）再查本件請求買賣契約之訴訟標的與前案因給付不能而請求損害賠償之訴訟
        標的不同，故不受一事不再理之限制。
  （五）末查原告雖前以給付不能請求損害賠償，嗣後亦已受領損害賠償，惟原買賣
        契約並無消滅可言，蓋契約之消滅，僅於契約實現目的及契約解除時始為消
        滅，被告抗辯本件請求因已受領上開損害賠償或受領他種給付而消滅，顯有
        誤解。又被告所爭前開六四之一五、六四之一六地號土地，係由原六四之四
        地號土地分割而來，為吳陳月娥等人依上開和解契約交換予鍾富澄之土地，
        本不在兩造之買賣特定土地範圍內，被告抗辯原告於六十七年未一併請求移
        轉該二筆土地之所有權，即視為以賠償代替原物云云，亦顯無理由，為此請
        求如訴之聲明。
  三、證據：提出買賣契約書、實測圖、收據、和解書影本各一件、判決影本六件、
      地價證明書一件、土地登記簿謄本三件。
乙、被告方面：
  一、聲明：原告之訴駁回。
  二、陳述：
  （一）原告既已依民法第二百二十六條第一項規定行使債權，且已受清償，其債權
        已消滅，自不得再就系爭土地行使移轉登記請求權：
        按原告於五十九年一月八日向吳陳月娥等人買受系爭新竹縣新豐鄉○○段松
        柏林小段六十三、六十四地號土地。嗣因上開六三、六四地號土地於依鈞院
        六十年度更字第十二號確定判決分割後，除同段六四之四地號土地由吳陳月
        娥等人共有，同段六三、六三之一、六三之二地號土地由吳榮森取得應有部
        分各四分之一外，其餘均未登記在吳陳月娥等人名下，原告遂起訴請求吳陳
        月娥等人為土地所有權移轉登記及損害賠償，案經鈞院六十七年度訴字第一
        四二、五七０號、台灣高等法院六十七年上字一四一五號判決確定，吳陳月
        娥等六人應移轉同段六四之四地號土地，吳榮森應移轉同段六三、六三之一
        、六三之二地號土地之應有部分各四分之一之所有權予原告，以上合計登記
        之面積為二○七‧七坪，較原契約所約定之面積尚不足一一五‧七三坪，上
        開確定判決遂以給付不能命出賣人依原契約賠償每坪二百六十元，共三萬零
        八十九元八角，上揭損害賠償金業於六十八年三月二十三日由原告收訖，則
        原告之債權即因受領清償而消滅，其移轉登記之請求權自無再予主張之餘地
        。
  （二）縱認原告移轉系爭土地之請求權仍存在，亦因十五年間不行使而消滅：
        原告所請求被告履行移轉登記義務之新竹縣新豐鄉○○段二三九、二九七、
        二九八地號三筆土地，在八十一年重測前分別為同鄉○○段松柏林小段六十
        四之七、六十四之八、六十四地號土地，此三筆土地均係於六十五年十月七
        日分割自同段六十四地號土地，惟原告於五十九年一月八日買受時，該六十
        四地號土地尚未分割，其面積為○．二一八○甲，建地，原告購買之持分共
        為八六四○分之二○○○，則其買受當時並無不能請求移轉登記之事由，此
        有原告提出之不動產買賣契約書可稽，依民法第一百二十八條規定，原告請
        求移轉登記請求權之時效應自系爭買賣契約成立時，即五十九年一月八日起
        算，原告主張自七十九年一月二十三日起算尚嫌無據；且給付不能尚非時效
        中斷或時效不完成之法定事由︵民法第一二九條至第一三六條及第一四○條
        至一四三條規定參照︶，因此原告縱認時效起算後有給付不能之情事發生，
        亦不得主張時效因而中斷或不完成。基上所述，原告移轉登記系爭土地之請
        求權早已逾十五年之時效期間而消滅，被告自得依民法第一百二十九條規定
        拒絕給付。
  （三）兩造間債之關係已因原告受領他種給付以代原定之給付而消滅：
        在  鈞院六十七年度訴字第一四二、五七○號請求損害賠償及所有權移轉登
        記事件中，當時吳陳月娥等六人共有之土地計有前開六十四之四、六十四之
        十五、六十四之十六等三筆地號土地，原告卻僅請求移轉其中六十四之四地
        號一筆土地，原告捨前開六十四之十五、六十四之十六地號土地不予請求，
        卻依民法第二百二十六條第一項規定，請求給付不能之損害賠償，吳陳月娥
        等人未就非不能給付之事實提出抗辯，仍依判決給付賠償金，則當時兩造顯
        有以他種給付︵即金錢給付︶代替原定給付︵即辦理移轉登記︶合意，原告
        既已受領他種給付，依民法第三百十九條規定，原告債權即已消滅。
  （四）原告雖主張本件系爭買賣契約為特定物之買賣，故契約係自系爭土地分割登
        記後才履行，其消滅時效亦應自分割登記後起算。惟查系爭買賣契約書第五
        條末端之特別附記：「登記期限至民國六十年二月底日以前付與甲方辦理清
        楚」，顯見原買賣雙方係約定在六十年二月底以前完成賣方「應有部分」之
        移轉登記，此參諸  鈞院六十年度更字第十二號分割共有物事件係於六十年
        四月二十七日宣判，該判決在買賣契約登記期限「特約」之後，益足證明雙
        方為應有部分之買賣，非原告所主張之特定物之買賣。
  （五）原告雖又主張本件請求買賣契約之訴訟標的與前案因給付不能而請求損害賠
        償之訴訟標的不同，故不受一事不再理之限制。經查債權人固得依不同之請
        求權請求債務人履行債務，但應以其債權存在為前提，本件原告之債權已因
        其受領損害賠償而消滅，債權本體已不存在，自無再主張有何種請求權之餘
        地。綜上，原告之主張依法無據，為此請求駁回原告之訴。
  三、證據：提出土地登記簿謄本二件、判決影本二件及收據影本一件為證。
丙、本院依職權調閱本院八十七年度訴字第四七四號案卷。
    理    由
一、程序方面：
    按訴訟標的於確定之終局判決中經裁判者，除法律別有規定者，當事人不得就該
    法律關係更為主張，民事訴訟法第四百條第一項定有明文，此即所謂訴訟上一事
    不在理原則。而所謂一事不在理原則，係以同一事件已有確定判決者而言；其所
    謂同一事件，必同一當事人就同一訴訟標的為同一之聲明始足當之（參照最高法
    院十九年度上字第二七八號判例）。查本件原告所請求移轉所有權之坐落新竹縣
    新豐鄉○○段二三九、二九七、二九八地號土地，於八十一年重測前分別為新竹
    縣新豐鄉○○段六十四之七、六十四之八、六十四地號，此三筆土地均係自同段
    六十四地號土地分割而生，而該六十四地號土地部分，固業經本院六十七年訴字
    第一四二、五七０號、台灣高等法院六十七年度上字第一四一五號判決確定，惟
    原告於上揭訴訟係以上開六十四之七、六十四之八、六十四地號土地因給付不能
    所生之損害賠償請求權為訴訟標的，此有前揭判決附卷可稽，而原告於本件則係
    以買賣之法律關係為訴訟標的，兩者顯非同一，是原告於本件請求被告移轉相同
    土地之所有權，並主張本件不受前開確定判決之既判力所拘束，而無訴訟上一事
    不再理原則之問題，合先敘明。
二、得心證之理由：
（一）本件原告主張於民國五十九年一月八日向吳陳月娥等人買受系爭二三九、二九
      七、二九八地號等三筆土地（於八十一年重測前分別為新竹縣大眉段松柏林小
      段六四之七、六四之八、六四地號土地），而上揭土地均係分割自新竹縣大眉
      段松柏林小段六四地號土地（上開六三、六四地號土地之面積分別為一七六‧
      六坪、一四六‧九坪，共計三二三‧五坪）。嗣因上開六三、六四地號土地於
      依鈞院六十年更字第十二號確定判決分割後，除同段六四之四地號土地，面積
      ：○‧○三二八公頃由吳陳月娥等人共有，同段六三、六三之一、六三之二地
      號土地，面積分別為○‧○六八二、○‧○七五二公頃、○‧○○一一公頃由
      吳榮森取得應有部分各四分之一之所有權外，其餘均未登記在吳陳月娥等人名
      下，因吳陳月娥等人拒不履行移轉土地所有權之義務，原告遂起訴請求吳陳月
      娥等人為土地所有權移轉登記及損害賠償，案經鈞院六十七年度訴字第一四二
      、五七○號民事判決，台灣高等法院六十七年上字一四一五號民事判決確定，
      吳陳月娥等人應移轉前開六四之四地號、面積：○‧○三二八公頃土地，吳榮
      森應移轉前開六三、六三之一、六三之二地號土地，面積分別為○‧○六八二
      、○‧○七五二、○‧○○一一公頃土地之應有部分各四分之一之所有權予原
      告，以上合計登記之面積為二○七‧七坪，尚較原買賣契約不足一一五‧七三
      坪，因吳陳月娥等人尚未取得系爭土地之所有權，原確定判決以給付不能判決
      吳陳月娥等人依系爭買賣契約契約賠償每坪二百六十元，共三萬零八十九元八
      角。嗣又因上開分割之確定判決而取得自原六四地號土地所分割之同段六四之
      七、六四之八、六四地號土地所有權人之訴外人鍾松貴（為訴外人鍾富澄之繼
      承人）等七人訴請吳陳月娥等人應依和解契約以渠等因上開判決而取得之同段
      六十四之十五、六十四之十六地號土地與系爭六四之七、六四之八、六四地號
      土地互換及損害賠償，經鈞院七十六年度訴字第一一八四號、台灣高等法院七
      十七年度上字三七五號、最高法院七十七年度台上字第二二九四號判決確定之
      後，前開六四之七、六四之八、六四地號土地，遂於七十九年一月廿三日辦理
      移轉所有權登記予渠等，是原不足之一一五‧七三坪之部分，已由給付不能成
      為可以給付，原告依系爭買賣契約請求被告移轉上開不足部分之土地所有權等
      語。
（二）被告則以原告業於六十八年三月二十三日受領吳陳月娥等人依鈞院六十七年訴
      字第一四二、五七０號判決，台灣高等法院六十七年上字第一四一五號確定判
      決給付之三萬零八十九元八角，則原告既已依民法第二百二十六條第一項規定
      行使債權，且已受清償，其債權應已消滅，自不得再就系爭土地行使移轉登記
      請求權。另系爭買賣契約於成立時並無不能請求移轉登記之事由，依民法第一
      百二十八條規定，原告請求移轉系爭土地之登記請求權之時效期間，應自五十
      九年一月八日起算，原告主張自七十九年一月二十三日起算尚嫌無據；且給付
      不能尚非時效中斷或時效不完成之法定事由（民法第一二九條至第一三六條及
      第一四○條至一四三條規定參照），因此原告縱認時效起算後有給付不能之情
      事發生，亦不得主張時效因而中斷或不完成。是原告請求移轉登記系爭土地之
      請求權早已逾十五年之時效期間而消滅，被告自得依民法第一百二十九條規定
      拒絕給付。至於原告主張本件系爭買賣契約為特定物之買賣，故契約係自系爭
      土地分割登記後才履行，其消滅時效亦應自分割登記後起算。惟查系爭買賣契
      約書第五條末端特別附記：「登記期限至民國六十年二月底日以前付與分甲方
      辦理清楚」，顯見買賣雙方約定在六十年二月底以前完成賣方「應有部分」之
      移轉登記，此參諸鈞院六十年度訴更字第十二號判決係於六十年四月二十七日
      宣判，而在買賣契約登記期限「特約」之後，益足證明雙方為應有部分之買賣
      ，非原告所主張之特定物之買賣。又在鈞院六十七年度訴字第一四二、五七○
      號請求損害賠償及所有權移轉登記事件中，當時吳陳月娥等六人共有之土地計
      有前開六十四之四、六十四之十五、六十四之十六等三筆地號土地，原告卻僅
      請求移轉其中六十四之四地號一筆土地，原告捨同段六十四之十五、六十四之
      十六地號土地不予請求，卻依民法第二百二十六條第一項規定，請求給付不能
      之損害賠償，吳陳月娥等人未就非不能給付之事實提出抗辯，仍依判決給付賠
      償金，則當時兩造顯有以他種給付（即金錢給付）代替原定給付（即辦理系爭
      土地之所有權移轉登記）之合意，原告既已受領他種給付，依民法第三百十九
      條規定，原告債權亦已消滅。是本件原告之債權已因其受領損害賠償而消滅，
      債權本體已不存在，自無再主張有何種請求權之餘地資為抗辯。
（三）本件原告主張於民國五十九年一月八日向吳陳月娥等六人買受坐落新竹縣新豐
      鄉○○段六三、六四地號土地，面積分別為一七六‧六坪、一四六‧九坪，共
      計三二三‧五坪。嗣因上開六三、六四地號土地經本院六十年訴更字第十二號
      確定判決分割後，除同段六四之四地號○‧○三二八公頃由吳陳月娥等六人共
      有，上開六三、六三之一、六三之二地號土地，面積分別為○‧○六八二、○
      ‧○七五二、○‧○○一一公頃由吳榮森取得應有部分各四分之一之所有權，
      合計共二○七‧七坪外，系爭坐落新竹縣新豐鄉○○段二三九、二九七、二九
      八地號土地（八十一年重測前分別為新竹縣新豐鄉○○段六十四之七、六十四
      之八、六十四地號土地）均未登記在吳陳月娥等人名下，致實際移轉隻面積較
      上開買賣契約所約定尚不足一一五‧七三坪，原告遂起訴請求吳陳月娥等六人
      就渠等取得所有權部分之土地為所有權移轉登記及就因未取得本件系爭土地所
      有權而不足原契約所約定面積部分之損害賠償，嗣經判決確定，吳陳月娥等六
      人除應移轉上揭渠等於分割後取得部分之土地所有權外，尚應給付因本件系爭
      土地給付不能，而依原契約賠償每坪二百六十元，共三萬零八十九元八角，且
      吳陳月娥等六人已依該判決清償完畢，業據原告提出被告所不爭執買賣契約書
      、收據、土地登記簿謄本、本院六十年度更字第十二號、六十七年度訴字第一
      四二、五七０號、台灣高等法院六十七年度上字第三七五號判決為證，自堪信
      為真實。另被告因原六四地號土地所分割之系爭六四之七、六四之八、六四地
      號土地之所有權人鍾松貴等七人起訴請求依雙方之和解契約以同段六十四之十
      五、六十四之十六地號土地與系爭六四之七、六四之八、六四地號土地互換，
      案經判決確定，被告遂復於七十九年一月廿三日取得系爭六四之七、六四之八
      、六四地號土地之所有權，嗣此三筆土地於八十一年五月十二日因地籍圖重測
      更正為新竹縣新豐鄉○○段二三九、二九七、二九八地號，亦有原告提出被告
      所不爭執之和解書、土地登記簿謄本、本院七十六年度訴字第一一八四號、台
      灣高等法院七十七年度上字三七五號、最高法院七十七年度台上字第二二九四
      號判決書為證，自應認此部分主張為真實。
（四）本件兩造爭執之主要爭點有二：一為本件系爭土地是否因前之給付不能所生損
      害賠償之清償，或因原告與吳陳月娥等六人有以前開損害賠償之金錢給付代替
      本件系爭土地之所有權移轉登記請求權之代物清償而消滅？二為本件請求之消
      滅時效究是從五十九年一月八日系爭買賣契約成立時或係自被告於七十九年一
      月二十三日取得本件系爭土地之所有權時起算？此二爭點以前者為先決問題，
      蓋我國民法有關消滅時效完成之請求權係採抗辯權主義，即消滅時效完成之效
      力，不過發生債務人得主張拒絕給付之抗辯權，並非使請求權消滅（參照最高
      法院二十九年上字第一一九五號判例），故債務人如欲主張消滅時效已完成，
      必以原債權仍合法存在為前提要件；反之，若請求權以消滅者，則債務人殊無
      主張消滅時效完成而拒絕給付之必要。是以本件首應審酌乃在於系爭土地之移
      轉登記請求權是否已因清償而消滅，合先敘明。
（五）按所謂之「代物清償」，即民法第三百十九條規定：「債權人受領他種給付以
      代原定給付者，其債之關係消滅」，須債務人有以他種給付代替原定給付之意
      思，而債權人許以受領他種給付代替原定給付及現實為他種給付為要件，兩者
      缺一即不生民法上代物清償之效力（參照最高法院六十五年度台上字第一三０
      ０號判例）。今被告辯稱在本院六十七年度訴字第一四二、五七○號請求損害
      賠償及所有權移轉登記事件時，吳陳月娥等人共有之土地計有新竹縣新豐鄉○○段松柏林小段六十四之四、六十四之十五、六十四之十六三筆地號土地，原
      告卻僅請求移轉其中六十四之四地號一筆土地，原告捨同段六十四之十五、六
      十四之十六地號土地不予請求，卻依民法第二百二十六條第一項規定，請求給
      付不能之損害賠償，吳陳月娥等人未就非不能給付之事實提出抗辯，仍依判決
      給付損害賠償金，則當時兩造顯有以損害賠償金錢給付之他種給付代替辦理移
      轉登記之原定給付之合意，則原告既已受領他種給付，依民法第三百十九條規
      定，原告債權即已消滅云云，惟查上開六十四之十五、六十四之十六地號土地
      固係自原同段六十四地號土地分割出之同段六十四之四地號土地再分割而生，
      且在被告與鍾松貴等人因號判決確定而移轉所有權予鍾松貴之前，固仍係屬吳
      陳月娥等人所有；然權利人於法律限制內，在不違反公共利益、以損害他人為
      主要目的及誠信原則之範圍內，得自由行使其權利（參照民法第一百四十八條
      ）。被告上開辯稱業為原告所否認，參諸前揭說明，實不能以原告未於前開訴
      訟程序中一併請求吳陳月娥等人移轉前開六十四之十五、六十四之十六地號土
      地，遽認原告有以損害賠償代替對吳陳月娥等人移轉本件土地所有權之代物清
      償之合意。此外被告就此有利於己之事實，復未舉證以實其說，被告所辯，尚
      不足採。
（六）次按依債務本旨，向債權人或其他有受領權人為清償，經其受領者，債之關係
      消滅，民法第三百零九條第一項定有明文。依此規定，債務人依債務本旨，向
      債權人為清償並經其受領，而實現債務內容者，債之關係即為消滅。又債務之
      履行，固以當事人之原給付義務為原則，惟如原給付義務於履行過程中，因給
      付不能所發生之損害賠償請求權，僅係原給付義務型態上之變更而已，為原給
      付義務之延續，兩者並不失其債之同一性，如債務人已履行此損害賠償之義務
      時，應認原給付義務已因清償而消滅。經查原告雖於五十九年一月八日向吳陳
      月娥等人買受坐落新竹縣新豐鄉○○段松柏林小段六十四地號土地，惟因本院
      六十年更字地判決分割結果，吳陳月娥等人並未取得本件系爭土地，原告以給
      付不能為由，起訴請求損害賠償，案經本院六十七年度訴字第一四二、五七０
      號、台灣高等法院六十七年上字一四一五號判決確定，認為因分割共有物判決
      結果所生之給付不能，並無可歸責於吳陳月娥等人，而依上開買賣契約之約定
      ，命吳陳月娥等人連帶給付三萬零八十九元八角之損害賠償，且吳陳月娥等人
      業於六十八年三月二十三日依上開確定判決給付三萬零八十九元八角，並已由
      原告受領，而上開情事均為兩造所不爭執，故原告就本件系爭土地之移轉登記
      請求權，已因原告受領被告就該土地之給付不能所生之損害賠償金之清償而消
      滅，是原告主張縱已受領因給付不能所生之損害賠償，原買賣契約因未解除且
      尚未實現其目的而未消滅，應不可採。
（七）再按消滅時效，自請求權可得行使時起算，民法第一百二十八條前段定有明文
      ；所謂可行使時，乃指權利人得行使請求權之狀態而言，最高法院著有六十三
      年度台上自第一八八五號判例可稽。原告主張於五十九年一月八日向吳陳月娥
      等六人買受系爭六三、六四地號土地，原係為申請改變河道，以便利用土地，
      雙方約定於系爭買賣之土地於分割後再移轉，故於系爭買賣契約第五條訂明：
      「登記期限至民國六十年二月底以前交付與甲方辦理清楚」。是五十九年一月
      八日之買賣契約係屬特定物之買賣。惟因吳陳月娥等人未依渠等與訴外人鍾富
      澄（鍾松貴之被繼承人）等人之和解契約，致系爭土地迄至七十九年一月二十
      三日方移轉登記於被告名下，是本件請求之消滅時效自亦應自此時起算，從而
      應未逾十五年之消滅時效期間云云。惟查系爭買賣契約應係共有土地之應有部
      分之買賣，此觀之該買賣契約書附表之土地標示乙項有關「買賣權利或持份比
      例」欄，均係以應有部分之記載即明；是系爭買賣契約書第五條末端記載：「
      登記期限至民國六十年二月底日以前付與甲方辦理清楚」應係指在六十年二月
      底以前完成吳陳月娥等人系爭共有土地「應有部分」之移轉登記，此參諸本院
      六十年度訴更字第十二號判決於六十年四月二十七日宣判，係在上開登記期限
      之後益明；且共有人僅就共有物全部按其應有部分之比例共同享有一所有權，
      是若將共有物特定之一部分讓與他人，依民法第八百十九條第二項規定，本應
      得全體共有人之同意，否則受讓人僅得請求讓與之共有人移轉其應有部分之所
      有權（參見最高法院五十一年台上字第三四九五號、五十五年台上字第三二六
      七號判例），故原告於系爭買賣契約成立時，並非不能行使其權利而請求吳陳
      月娥等人移轉系爭土地之應有部分。是縱認本件請求並未因清償而消滅，惟原
      告於系爭買賣契約成立時起，本可請求吳陳月娥等人移轉系爭土地之應有部分
      ，竟不為請求，其消滅時效期間應自系爭買賣契約成立時起算，而給付不能並
      非法定時效不完成或中斷之事由，則原告本件請求顯已逾民法第一百二十五條
      規定之十五年時效期間，被告既已依民法第一百四十四條第一項規定（被告誤
      為民法第一百二十九條）主張時效完成而拒絕給付，從而原告此部分之主張，
      洵屬無據。
（八）綜上所述，原告本於買賣之法律關係請求被告移將附表所示土地依附表所示各
      人之應有部分均移轉登記與原告，為無理由，應予駁回。
四、據上結論，本件原告之訴為無理由，依民事訴訟法第七十八條，判決如主文。
中      華      民      國    八十九    年      三      月      四      日
                                  臺灣新竹地方法院民事第一庭
~B法      官  鍾啟煌
右為正本係照原本作成。
如對本判決上訴，須於判決送達後廿日內向本院提出上訴狀。
~B法院書記官  鄭姿萍
中      華      民      國    八十九    年      三      月      六      日
 附  表
~F0
~T48
┌──┬───┬───┬────┬───────────────────────────┐
│編號│土地  │地  號│面   積 │   所     有     權     應     有      部      分     │
│    │坐落  │      │        │                                                      │
├──┼───┼───┼────┼───────────────────────────┤
│    │      │      │        │癸○○三五二七分之五四０、辛○○一四一八０分之九六七  │                                                   │
│    │新竹縣│      │        │戊○○三五二七分之五四０、丙○○一四一八０分之九六七  │                                                   │
│一  │新豐鄉│二三九│０．００│壬○○三五二七分之五四０、乙○○一四一八０分之九六七  │                                                   │
│    │泰安段│      │一七四三│庚○○二七０分之五四０  、丁○○一四一八０分之九六七  │                                                   │
│    │      │      │九公頃  │寅○○二七０分之五四０                                │                                                   │
│    │      │      │        │己○○四００分之五四０                                │                                                   │
├──┼───┼───┼────┼───────────────────────────┤
│    │      │      │        │癸○○三五二七分之五四０、辛○○一四一八０分之九六七  │          │
│    │新竹縣│      │０．００│戊○○三五二七分之五四０、丙○○一四一八０分之九六七  │                  │                            │
│ 二 │新豐鄉│二九七│二八四六│壬○○三五二七分之五四０、乙○○一四一八０分之九六七  │                  │                            │
│    │泰安段│      │公頃    │庚○○二七０分之五四０  、丁○○一四一八０分之九六七  │                  │                            │
│    │      │      │        │寅○○二七０分之五四０                                │                            │
│    │      │      │        │己○○四００分之五四０                                │                            │
├──┼───┼───┼────┼───────────────────────────┤
│    │      │      │        │癸○○三五二七分之五四０、辛○○一四一八０分之九六七  │                                                  │
│三  │新竹縣│二九八│０．０一│戊○○三五二七分之五四０、丙○○一四一八０分之九六七  │                                                  │
│    │新豐鄉│      │八二九六│壬○○三五二七分之五四０、乙○○一四一八０分之九六七  │                                                  │
│    │泰安段│      │公頃    │庚○○二七０分之五四０  、丁○○一四一八０分之九六七  │                                                  │
│    │      │      │        │寅○○二七０分之五四０                                │                                                  │
│    │      │      │        │己○○四００分之五四０                                │                                                  │
│    │      │      │        │                                                      │
└──┴───┴───┴────┴───────────────────────────┘


司法院資訊處製作；財團法人民間司法改革基金會備份。
